臺灣臺南地方法院民事判決　九十三年度勞訴字第一○號
　　原　　　告　乙○○
　　訴訟代理人　陳清白律師
　　被　　　告　台南縣新營市農會
　　法定代理人　甲○○
　　訴訟代理人　丙○○
右當事人間請求給付退休金事件，經本院於民國九十三年八月三十日言詞辯論終結，
判決如左：
  主      文
原告之訴及假執行之聲請均駁回。
訴訟費用由原告負擔。
  事      實
甲、原告方面：
  一、聲明：求為判決被告應給付原告新台幣（下同）二百三十九萬六千二百五十元
      ，及自民國九十三年一月二十日起至清償日止，按週年利率百分之五計算之利
      息，暨為以供擔保為條件之假執行宣告。
  二、陳述：
  （一）原告之前為被告之員工，民國九十三年一月二十日經被告同意准予退休，有
        被告九十三年二月二十三日營農會字第０一四號函可稽。原告退休後，依服
        務年資計算，共可領得退休金二百三十九萬六千二百五十元。不料，當原告
        提出請求時，被告竟以原告尚有貸款未為清償，且償債能力薄弱為由，拒絕
        給付。原告對被告雖有貸款未清償，但上開貸款有提供擔保品設定抵押，可
        確保債權無虞，且貸款清償期限為民國一百一十年九月十二日，於今尚未屆
        至，被告無權請求提前清償，且原告退休金之請求與借款之返還，為不同之
        法律關係，被告無同時履行抗辯及不安抗辯之權利。另貸款之初，原告所提
        供之擔保品既經被告評估有其擔保價值，則被告豈可於借貸關係成立多年後
        ，再片面重估擔保品並以其值價明顯不足為由，任意扣押原告之退休金。系
        爭退休金為原告退休後生活之依靠，被告無端扣留，影響原告生活至鉅，為
        此訴請判決如聲明。
  （二）原告向被告貸款所提供擔保之抵押物是否已減少其價值，並無證據證明，被
        告對於所主張「抵押物價值已減少」乙事，應負舉證責任。且按民法第八百
        七十二條第二項規定：「抵押物之價值，因非可歸責於抵押人之事由致減少
        者，抵押權人僅於抵押人得受損害賠償之限度內，請求提出擔保。」。蓋抵
        押權既為物權，則標的物之危險，自應歸由權利人負擔，故抵押物價值之減
        少，如非因可歸責於抵押人之事由，抵押人不負補充之責。除非抵押人因此
        而得受利益，例如：房屋被焚燬一部而得有保險公司之保險金，或侵權行為
        人之損害賠償金等（參照鄭玉波氏著民法物權第二四０頁）。準此，本件被
        告自不得藉口抵押物價值減少而扣押原告之退休金。
  （三）被告抗辯援引農會人事管理辦法第十八條：「有左列情事之一者，不得為會
        員：..... 四、虧欠或代人擔保借貸農會財務逾期尚未清償者」，及第五十
        五條：「農會員工解聘或解除職務者，均不得發給資遣費、退休金」等規定
        ，認原告尚有負債未償還故不得請領退休金云云。經查：上開規定與本件原
        告退休後依法請領退休金毫不相干，其答辯與原告主張風馬牛不相及，難以
        憑採。
  （四）按民法第三百三十四條抵銷之要件有四：(1)須二人互負債務。(2)其給付之種
        類須相同。(3)須二人債務均屆清償期。(4)須依債務之性質可以抵銷。本件原
        告得請領退休金之日期為民國九十三年一月二十日，而貸款之清償期為一百
        一十年九月十二日，二者清償期並不相同。又民法第三百三十八條規定：「
        禁止扣押之債，其債務人不得主張抵銷。」，而所謂禁止扣押之債即如強制
        執行法第一百二十二條規定：「債務人對於第三人之債權，係維持債務人及
        其共同生活之親屬生活所必需者，不得為強制執行。」。系爭退休金係原告
        退休後與家屬生活之憑藉，雖然農會人事管理辦法未如公務人員退休法設有
        不得扣押之規定，但基於保護債務人生活之立法趣旨，解釋上亦不得由給付
        機關主張抵銷。至於原告無其他收入可供生活乙節，因屬消極事實，依舉證
        責任分配之原理，應由被告對原告尚有其他收入可供生活之積極事實負舉證
        責任。且系爭退休金係原告賴以維生所用，原告借款時既曾提供擔保品，被
        告應拍賣擔保品求償，不應主張抵銷。另生活原告本身負債累累，不論有無
        領取勞保給付，也不可能有剩餘金錢可賴以生活。
  （五）內政部針對「有關農會員工違反人事管理辦法第四十六條第五款規定代他人
        擔保借款逾期未償還，申請退休離職其退休金可否抵扣償還債務」乙案曾作
        出解釋，大意為：「本案經查農會法及農會人員管理辦法相關法規中，並無
        對於農會員工之退休金可否先行扣抵之挸定。惟為尊重及保障農會員工之權
        益，本案請比照本部七十七年二月二十四日台（七七）內社字第五七二八七
        八號函旨意，於農會員工依法申請退休金時，如無其他依法可扣抵之情事，
        即應發給，至其代他人擔保借款逾期未償還之債務，自應依法追償。」。據
        此，代他人擔保借款逾期未償還之債務，既應依法追償而不得扣抵退休金，
        則退休員工自己負欠之貸款性質與之相埒，二者在償還債務之義務上並無二
        致，是故上開解釋既適用於農會員工當保證人時之處境，自亦適用其自身當
        債務人時之處境，自然亦在適用之列，豈可巧立名目，藉故扣抵。
  三、證據：提出新營市農會九十三年二月二十三日營農會字第０一四號函、新營市
      農會九十三年四月五日營農會字第０三四號函、內政部八十七年九月五日台內
      社字第八七二八三二九號函影本各一件，及土地登記謄本六件、建物登記謄本
      二件為證。
乙、被告方面：
  一、聲明：駁回原告之訴。
  二、陳述：
  （一）原告前為被告之員工，至八十九年五月三十一日止共向被告貸款十一筆，金
        額共計二千七百二十萬元，並提供擔保品為被告設定抵押權，年內僅清償一
        百三十二萬四千二百五十元，且於清償期間曾多次遲延繳息及辦理展延，至
        今未清償之貸款仍達二千五百八十七萬五千七百五十元，迄今已遲繳利息八
        個月，遲繳之利息計一百三十一萬元，而其提供之擔保品經估價目前僅值市
        值二千三百四十六萬四千九百零四元。且按近年來不動產不景氣，其價值普
        遍下滑，不動產之價值慘跌，為不爭之事實，依民法第八百七十二條規定「
        抵押物價值減少時，抵押權人得請求抵押人回復抵押物之原狀，或提出與減
        少價額相當之擔保。」，在原告未提供足額之擔保，且債務恐有無法清償之
        虞，為確保債權實現，在雙方互負債務之情形下，被告以原告主張之退休金
        抵充原告對被告之借款，以避免在擔保品價值明顯不足之情形下，造成呆帳
        ，況乎原告提供之擔保品曾經其他銀行執行拍賣，但賣不出去。
  （二）原告請求之系爭退休金業經原告轉入備償放款專戶內，而原告向被告借貸之
        十一筆借款，均已由原告向鈞院聲請核發支付命令確定，其中九十三年度促
        字第二五五三三號支付命令所載被告及訴外人陳張黛應連帶給付被告之債權
        本金四百萬元及利息、違約金，已超過原告向被告請求之金額，爰依民法第
        三百三十四條之規定，以該筆借款債權與系爭退休金行抵銷。
  （三）按農會人事管理辦法第十八條規定：「有左列情事之一者，不得為會員：..
        ..... 四、虧欠或代人擔保借貸農會財務逾期尚未清償者」；第五十五條規
        定：「農會員工解聘或解除職務者，均不得發給資遣費、退休金」。原告因
        恐有債務無法清償致無法申請退休金之虞，遂於九十二年十二月三十一日申
        請退休，雖辦理退休，惟經被告評估其退休後，因收入減少，償債能力薄弱
        ，致無法依約履行債務，而其提供擔保品之市值亦未達借款金額之百分之百
        ，嚴重影響被告債權之實現，為免造成被告呆帳之增加，故對原告主張之退
        休金予以抵充原告之借款。且原告為農會員工非屬公務人員，依農會法及農
        會人事管理辦法等相關規定，對於其資遣費、退休金或撫恤金，尚無禁止扣
        押之明文規定，則其資遣費、退休金或撫恤金尚非禁止供擔保或扣押之標的
        ，若符合民法第三百三十四條抵銷之要件時，自非不得主張扣抵。此項處理
        方式業經行政院農業委員會九十二年四月十五日農輔字第０９２０１２０１
        ７５號函釋在案。基此，被告處理原告退休金之方式，於法並無不符。
  （四）民法第三百三十五條規定「清償期，除法律另有規定或契約另有訂定，或得
        依債之性質或其他情形決定者外，債權人得隨時請求清償，債務人亦得隨時
        為清償、」；同法第三百十八條第一項第二款規定：「法院許為分期給付者
        ，債務人一期遲延給付時，債權人得請求全部清償。」，原告自九十三年一
        月迄金，已遲繳利息八個月，在原告債信不良及擔保品不足清償之情形下，
        被告依前揭民法規定要求原告清償債務，依法並無不合。且原告於貸款洽延
        償還申請書表明「申請人乙○○向貴會借款新台幣六百萬元，依約應於民國
        九十一年八月二十五日到期，理應如期償還為是，故本件原告對被告之借款
        清償期早已屆至。原告主張系爭退休金與借款二者清償其不同，不得主張抵
        銷，實係藉詞推託。另原告退休後，在九十三年間曾向勞保局領取一百餘萬
        元之勞保給付，應該可以維持生活。
  三、證據：提出台南縣政府九十三年一月二十八日輔農輔字第０９３００１０４４
      ０號函、農會人事管理辦法第十八條及第五十五條規定、行政院農業委員會九
      十二年四月十五日農輔字第０９２０１２０１７５號函、債權憑證、抵押權設
      定契約書各一件，擔保放款借據十一件、變更借據契約十二件、他項權利證明
      書三件、支付命令及確定證明書各八件、貸款洽延償還聲請書二件（以上均影
      本）為證。
  理      由
一、本件原告起訴主張：原告前為被告之員工，於九十三年一月二十日經被告同意准
    予退休，依服務年資計算，可領得退休金二百三十九萬六千二百五十元，惟被告
    以原告對其仍有貸款尚未清償，且償債能力薄弱為由，拒絕給付。然原告對被告
    之貸款曾提供擔保品供被告設定抵押，可確保債權無虞，且貸款清償期限尚未屆
    至，被告無權請求提前清償，且原告退休金之請求與借款之返還，為不同之法律
    關係，被告無同時履行抗辯及不安抗辯之權利，被告亦不得於借貸關係成立多年
    後，再片面重估擔保品，並以其值價明顯不足為由，任意扣押原告之退休金。再
    者，系爭退休金為原告退休後生活之依靠，影響原告生活至鉅，依法不得予以抵
    銷，為此訴請判決如聲明云云。被告則以：原告於任職期間曾向被告貸款十一筆
    ，金額共計二千七百二十萬元，曾多次遲延繳息及辦理展延，至今未清償之貸款
    本金仍達二千五百八十七萬五千七百五十元，遲繳之利息亦有一百三十一萬元，
    而其提供之擔保品價值滑落，已不足清償貸款；原告請求之系爭退休金業經原告
    轉入備償放款專戶內，而原告向被告借貸之十一筆借款，均已由原告向本院聲請
    核發支付命令確定，其中九十三年度促字第二五五三三號支付命令所載被告應給
    付被告之債權本金四百萬元及利息、違約金，已超過原告向被告請求之金額，爰
    依民法第三百三十四條之規定，以該筆借款債權與原告請求之系爭退休金行使抵
    銷權等語，資為抗辯。
二、原告主張其前為被告之員工，於九十三年一月二十日經被告同意准予退休，依年
    資計算，可領得退休金二百三十九萬六千二百五十元乙節，為被告所不爭執，堪
    信屬實。而被告抗辯原告於任職期間曾向被告貸款十一筆，金額共計二千七百二
    十萬元，曾多次遲延繳息及辦理展延，至今未清償之貸款本金仍達二千五百八十
    七萬五千七百五十元，遲繳之利息亦有一百三十一萬元等情，亦經被告提出擔保
    放款借據十一件、變更借據契約十二件、支付命令及確定證明書各八件、貸款洽
    延償還聲請書二件等影本為證，原告就此亦無爭執，亦堪信為實在。又原告請求
    被告給付之系爭退休金與被告執以主張抵銷之借款債權，乃係基於不同之法律關
    係而生，其間並無「因契約互負債務」之對價關係，且依本件全辯論意旨觀之，
    被告既係主張以對於原告之借款債權，與原告請求之系爭退休金債權抵銷，自無
    涉民法第二百六十四條所規定同時履行抗辯權，或同法第二百六十五條所規定不
    安抗辯權之適用問題。茲被告對於原告主張其原可領得退休金二百三十九萬六千
    二百五十元，並不爭執，是本件所待審酌者，僅為被告得否以對於原告之借款債
    權與系爭退休金債權抵銷而已。經查：
（一）被告抗辯原告於任職期間曾向被告貸款十一筆，金額共計二千七百二十萬元，
      曾多次遲延繳息及辦理展延，至今未清償之貸款本金仍達二千五百八十七萬五
      千七百五十元，遲繳之利息亦有一百三十一萬元等情，為原告所不爭執，有如
      前述，且被告就其中借款本金二千三百六十四萬二千七百一十六元，及利息、
      違約金部分，已經原告向本院聲請核發支付命令確定，業據被告提出原告不爭
      執之本院九十年度支付命令及確定證明書各八件為證，而原告係於九十三年一
      月二十日始經被告同意准予退休，顯見原告對被告請求給付之系爭退休金清償
      期雖已屆至，然仍後於被告對原告之上開借款返還請求權。
（二）按民法第三百三十四條第一項規定：「二人互負債務，而其給付種類相同，並
      均屆清償期者，各得以其債務，與他方之債務，互為抵銷。但依債之性質不能
      抵銷或依當事人之特約不得抵銷者，不在此限。」。被告對原告之上開借款返
      還請求權，其清償期既早於系爭退休金清債權，且給付種類同屬金錢債權，自
      已符合上開法條所規定得予抵銷之積極要件。
（三）復按公務人員退休法第十四條固規定：「請領退休金之權利，不得扣押、讓與
      或供擔保。」，惟原告係農會員工，並非公務員，其退休金請求自非不得扣押
      ，要無疑義。原告雖主張系爭退休金係原告退休後原告及其家屬生活之憑藉，
      依據強制執行法第一百二十二條「債務人對於第三人之債權，係維持債務人及
      其共同生活之親屬生活所必需者，不得為強制執行。」之規定，解釋上亦不得
      由給付機關主張抵銷云云。然查上開法條之立法意旨僅在保障債務人及其家屬
      之基本生活，以維持債務人及其共同生活親屬最低生活客觀上不可缺少者為已
      足，而原告請求之系爭退休金金額高達二百三十九萬六千二百五十元，客觀上
      顯已超過原告及其共同生活之親屬維持最低生活水準所需之範圍甚多，如認其
      係性質上不得予以抵銷者，不啻責令被告應對積欠大筆借款未還之債務人及其
      共同生活家屬，負擔長期間之生活照顧義務；且倘若原告之主張可採，則非僅
      公務員為限，任何人之請領退休金之權利均在不得扣押之列，蓋其均屬維持退
      休人員及其共同生活之親屬生活所必需者，則上揭公務人員退休法第十四條之
      規定，豈非形同具文，無特予規定之必要，故原告之主張要無可採，無待贅論
      。再者，本件原告曾向被告借款十一筆，金額高達二千七百二十萬元，迄今仍
      未清償之借款本金尚高達二千五百八十七萬五千七百五十元，有如前述，且暫
      不論其親屬或家屬所有之不動產，僅其本身即另有多筆土地及房屋可供使用、
      收益（參照卷附土地及建物登記謄本），客觀上顯難認為原告及其共同生活之
      親屬於二個月間生活所必需之食物、燃料及金錢竟有所欠缺（參照強制執行法
      第五十二條規定），則原告就其與共同生活之親屬實際上已欠缺二個月間生活
      所必需之食物、燃料及金錢之事實，自應負舉證證明之責，惟原告既未能舉證
      證明，且兩造間就系爭退休金亦無不得抵銷之特約，則被告主張以九十三年度
      促字第二五五三三號支付命令所示被告及訴外人陳張黛應連帶給付被告之借款
      債權本金四百萬元及利息、違約金，依民法第三百三十四條之規定，於原告請
      求之系爭退休金範圍內即二百三十九萬六千二百五十元，予以銷權，於法自屬
      有據。
（四）末按民法第八百七十三條第一項規定：「抵押權人，於債權已屆清償期，而未
      受清償者，得聲請法院，拍賣抵押物，就其賣得價金而受清償。」，依此規定
      ，抵押權人於債權已屆清償期，而未受清償者，聲請法院拍賣抵押物受償，乃
      係抵押權人之權利，殊難解為抵押權人抵押權人於債權已屆清償期，而未受清
      償者，僅得聲請法院拍賣抵押物受償，而不得對債務人之其他財產求償。準此
      ，原告主張其借款時既曾提供擔保供被告設定抵押權，被告應拍賣擔保品求償
      ，不應主張抵銷云云，要屬無據。
三、綜據前述，本件原告請求被告給付之系爭退休金二百三十九萬六千二百五十元，
    因被告以九十三年度促字第二五五三三號支付命令所示被告及訴外人陳張黛應連
    帶給付被告之借款債權本金四百萬元及利息、違約金，於原告上開請求之範圍內
    予以抵銷之結果，已溯及於最初得為抵銷時即原告九十三年一月二十日退休時，
    全數消滅，自亦無遲延利息可言。從而，本件原告之訴，為無理由，應予駁回。
    原告既受敗訴判決，其假執行之聲請即失所附麗，應併予駁回。本件為判決之基
    礎已臻明確，兩造其餘主張陳述及所提之證據，核均無礙於判決之結果，爰不予
    逐一論駁，附此敘明。
四、據上論結，原告之訴為無理由，依民事訴訟法第七十八條，判決如主文。
中　　　華　　　民　　　國　　九十三　　年　　　九　　　月　　　十五　　日
                                臺灣臺南地方法院民事第三庭
~B法　　　官　杭起鶴
右為正本係照原本作成
如對本判決上訴，須於判決送達後廿日內向本院提出上訴狀
中　　　華　　　民　　　國　　九十三　　年　　　九　　　月　　　十五　　日
~B法院書記官　蔡蘭櫻
